【裁判字號】    98,訴,1034
【裁判日期】    990129
【裁判案由】    損害賠償
【裁判全文】
臺灣板橋地方法院民事判決              98年度訴字第1034號
原      告  丁○○
            戊○○
前列二人共同
訴訟代理人  陳政律師
被      告  丙○○
訴訟代理人  吳仲立律師
上列當事人間損害賠償事件，本院於99年1月19日言詞辯論終結
，判決如下：
    主  文
被告應給付原告丁○○新台幣參佰貳拾萬元，及民國九十四年九
月二十六日起至清償日止，按年息百分之五計算之利息。
原告其餘之訴駁回。
訴訟費用由被告負擔二分之一；餘由原告戊○○負擔。
本判決第一項於原告丁○○以新台幣壹佰零陸萬柒仟元供擔保後
，得假執行，但被告以新台幣參佰貳拾萬元或等值之第一商業銀
行可轉讓定期存單為原告丁○○供擔保後，得免為假執行。
原告其餘假執行之聲請駁回。
    事實及理由
壹、程序上理由
    訴狀送達後，原告不得將原訴變更或追加他訴。但不甚礙被
    告之防禦及訴訟之終結者，不在此限，民事訴訟法第255條
    第1項第2項載有明文。原告原起訴聲明請求被告應給付原告
    新台幣（下同）320萬元及自94年9月26日起至清償日止，按
    年息百分之五計算之利息，嗣於民國（下同）99年1月13日
    具狀將前揭聲明列為先位聲明，並追加民法第359條減少價
    金請求權，備位聲明為被告應給付原告160萬元及自該次準
    備書狀繕本送達翌日起至清償止，按年息百分之五計算之利
    息（見本院卷第155頁），揆之前開規定，不妨礙被告之防
    禦及訴訟終結，核無不合，應予准許。
貳、實體上理由
一、原告起訴主張：原告丁○○（原名葉宗堯）於94年8月間透
    過威富不動產經紀有限公司（以下簡稱威富公司）以320萬
    元買受被告所有坐落於臺北縣蘆洲市○○路49巷3號4樓房地
    （以下簡稱系爭房屋），於94年9月26日交屋，登記為原告
    二人共有，迨於97年9月16日，僱工拆除原裝潢，發現系爭
    房屋天花板及樑柱等多處水泥塊剝落，且鋼筋鏽蝕裸露；委
    由桂田技術顧問公司就系爭房屋為水溶性氯離子含量之檢測
    ，發現系爭房屋之客廳柱、客廳樑、走道樑及後房間天花板
    之水溶性氯離子超過法定規範值，原告於97年11月20日以原
    證6之存證信函函催被告出面洽商，並以該存證信函向被告
    主張解除買賣契約，同時請求被告以原價買回並賠償法定遲
    延利息，被告於同年月25日收受該存證信函，被告另委請台
    灣省土木技師公會鑑定、及鈞院審理時委託台北市結構工程
    工業技師公會，均鑑定系爭房屋為高氯離子混凝土結構物，
    亦即一般慣稱之『海砂屋』」，為此，依據，系爭買賣契約
    書第7條第2項之約定，被告明知系爭房屋為海砂屋卻故意隱
    瞞原告，並依物之瑕疵擔保責任，於本訴狀繕本送達解除契
    約及回復原狀，爰請求如先位聲明，如鈞院認為解除契約顯
    失公平，另依民法第359條之規定，請求如備位聲明，並聲
    明(一)先位聲明：被告應給付原告320萬及自94年9月26日起至
    清償之日止，按年息百分之5計算之利息。(二)備位聲明；被
    告應給付原告160萬元及自本準備書狀繕本送達翌日起至清
    償日止，按年息百分之五計算之利息。
二、被告則以：
(一)系爭不動產買賣契約書之當事人為原告丁○○，原告戊○○僅
  為系爭房地指定登記名義人，並非契約當事人，原告劉雅泥不
  能基於債權契約關係，主張解除契約及請求返還買賣價金之權
  利。
(二)依系爭買賣契約書第7條第2項約定，須被告明知系爭房屋為海
  砂屋，且有故意隱匿、欺瞞之時，原告丁○○方可解除契約，
  且兩造並未曾以現行結構混凝土設計規範、結構混凝土施工規
  範及83、87年度修定之鋼筋混凝土最大水溶性氯離子含量作為
  系爭房屋瑕疵之認定標準。又依民法第354條規定出賣人固應
  負擔保責任，惟買受人若依民法第360條之規定請求出賣人負
  不履行擔保責任之損害賠償責任者，須就買賣標的物缺乏「出
  賣人保證之品質」或「出賣人故意不告知物之瑕疵」負舉證責
  裝潢，再點交予原告，房屋牆壁完全由裝潢所封閉，無法知悉
  系爭房屋有海砂屋，被告買受系爭房地時，國家對於混凝土內
  氯離子之含量並無規範，縱使乙○○所有位於同棟大樓3樓之
  房屋，天花板確實有原告所謂水泥剝落、鋼筋鏽蝕情況，若未
  經專業機構鑑定，無從認定為海砂屋。系爭買賣標的係在4樓
  ，乙○○之房屋在3樓，單憑3樓天花板有水泥剝落、鋼筋鏽蝕
  等情況便意圖斷定乙○○之房屋為海砂屋已過牽強，原告據此
  推論同棟4樓亦為海砂屋，更顯無理由。原告另主張，被告明
  知4樓地板（即3樓之天花板）已有「保護層剝落、鋼筋裸露鏽
  蝕」之狀況，且曾賠償3樓相關之修繕費用云云，然當時係3
  樓主臥室天花板漏水，乙○○請被告配合處理，且表明修繕費
  由伊負擔，然經水電行檢查後，才得知係4樓浴廁水管破裂、
  馬桶裝置未對孔造成漏水，最後修繕費係各自支付，被告並未
  賠償3樓相關之修繕費用，而被告當時僅見3樓之天花板有水漬
  痕跡，並無原告所謂「保護層剝落、鋼筋裸露鏽蝕」之情況，
  併此敘明。因此。是原告若無法舉證證明被告於買賣契約成立
  時即明知為海砂屋而故意不告知，且曾保證系爭房屋並非海砂
  屋，則其請求被告負民法第360條之不履行之損害賠償責任，
  即無理由。再者，原告丁○○於94年8月27日買受系爭房屋既
  應依據民法第356條第1項之規定從速檢查，否則依據同條第2
  項之規定，應視為承認其所受領之物。
(二)系爭房屋於70年10月7日建築完成，依當時法規，並無國家標
  準值有關海砂屋之規範，至於台北市結構工程工業技師公會鑑
  定卻以目前現行之標準認定，違反法律不溯既往原則，且該鑑
  定報告認定系爭房屋有結構安全之疑慮，卻未有何完整之陳述
  ，且既有結構安全之顧慮，卻又認定無從修補，無異認定系爭
  房屋已傾倒。且被告係於81年2月間，向前手買受取得系爭房
  地，被告並非原始建築人，亦非直接購自建商，且當時係以前
  手原有之室內裝潢交屋，被告並未再整修，居住10餘年亦未曾
  更動原有裝潢，直至94年間，才將該房地出售予原告丁○○，
  縱使原告指稱系爭房屋為海砂屋屬實，亦難認定被告早已知悉
  系爭房屋係海砂屋。
(三)系爭買賣契約書第9條約定：「房屋點交依固定物及正常堪用
  狀況點交」，是兩造就買賣標的物應具有之價值、效用或品質
  ，既係約定以買賣當時該屋之固定物及正常堪用狀況為準，且
  被告在系爭房屋自住長達10餘年，期間歷經88年921大地震、
  89年331大地震及多次強烈颱風侵襲，均安然無事，是被告將
  系爭房屋交付於原告時，厥屬正常堪用狀態，況且原告在系爭
  拆除屋內裝潢之前，並未曾表示系爭房屋有何不堪用之情事，
  是系爭買賣標的物即無民法第354條第1項所稱之瑕疵，被告既
  已依買賣契約所約定之內容交付系爭房屋現狀予原告，當已履
  行依債務本旨所應負之給付義務，難認被告有何不完全給付之
  情。「按所謂特定物之買賣，係指契約成立時，該物已存在，
  當事人並合意以之為買賣標的，於清償期以現狀交付之，即屬
  依債務本旨而為給付者而言。」，最高法院84年台上字第757
  號判決參照。縱系爭房屋有海砂屋之瑕疵，此亦係成立於兩造
  買賣之前，且非可歸責於出賣人即被告，而被告亦非故意不告
  知此房屋為海砂屋，則被告既已依約交付系爭房地，並辦妥所
  有權移轉登記，自無債務不履行可言。
(四)聲明：原告之訴及假執行之聲請均駁回。如受不利判決，願提
  供現金或同面額之第一商業銀行可轉讓定期存單為擔保，請准
  宣告免為假執行。
三、兩造不爭執之事實（見98年7月28日筆錄，本院卷第71頁）
(一)原告葉宗堯（更名為丁○○）於94年8月27日向被告買受其所
  有坐落於台北縣蘆洲市○○路49巷3號4樓房地（以下簡稱系爭
  房地），買賣價金為320萬元，被告於94年9月21日移轉登記為
  原告二人共有，於94年9月26日交付系爭房地予原告使用。
(二)原告於97年9月16日重新裝潢系爭房屋時，將系爭房地經原告
  送請鑑定，為高氯離子混凝土結構屋，為一般所稱之海砂屋，
  有台灣省土木技師公會97年12月23日（97）省土技字第7476
  號鑑定報告可按（見本院卷第24頁）。
(三)原告於97年11月20日以原證6之存證信函，依據系爭買賣契約
  書第7條之約定，系爭房屋為海砂屋為由解除契約，被告於97
  年11月25日收受。
四、本院爭點及本院判斷（見98年7月28日筆錄，本院卷第71頁
    ）
    原告主張前揭事實，固據其提出不動產買賣意願書、不動產
    買賣契約書、土地及建物登記謄本、桂田技術顧問有限公司
    出具之委託材料試驗報告、存證信函及其回執、台灣省土木
    技師公會出具之高氯離子混凝土構造物安全鑑定報告書，並
    聲請傳訊證人己○○、乙○○、甲○○等證物為證。被告則
    以前詞置辯，因此，本件應審究者為(一)原告解除契約是否合
    法？茲分述如下：
(一)原告爰依據系爭不動產買賣契約書第7條之約定，請求解除契
  約，然於99年1月19日言詞辯論期日時，復主張物之瑕疵擔保
  責任不問有無故意或過失，均得主張解除契約，顯併依據民法
  第359條之規定，以系爭房屋為海砂屋之瑕疵為由，解除契約
  ，附此敘明。又系爭不動產買賣契約係由原告丁○○與被告簽
  訂，有原證3之不動產買賣契約書可按，原告戊○○並非契約
  當事人，以債之相對性原則，自不依據債之關係即契約關係，
  請求被告解除契約並回復原狀，因此，原告戊○○依據契約關
  係之請求，應予駁回。
(二)關於系爭房屋是否有重大瑕疵？
1.按物之出賣人對於買受人，應擔保其物依民法第373條之規定
  危險移轉於買受人時，無滅失或減少其價值之瑕疵，亦無滅失
  或減少其通常效用或契約預定效用之瑕疵，並應擔保其物於危
  險移轉時，具有其所保證之品質，民法第354條第1項本文、第
  2項分別定有明文。又出賣人之物之瑕疵擔保責任，無論係因
  法律規定或特別約定而生，均係指物之出賣人對於買受人擔保
  其物依民法第373條之規定危險移轉於買受人時，無瑕疵或具
  有其保證之品質而言（同法第354條參照）。而民法第373條所
  稱之危險負擔，除契約另有訂定外，概自標的物交付時起，移
  轉於買受人（最高法院47年度台上字第1655號判例參照）。再
  者，出賣人所負關於瑕疵擔保責任，係屬一種法定責任，不以
  出賣人對於瑕疵之發生，有故意或過失為必要（最高法院89年
  度台上字第1538號判決意旨參照）。另所謂物之瑕疵係指存在
  於物之缺點而言。凡依通常交易觀念，或依當事人之決定，認
  為物應具備之價值、效用或品質而不具備者，即為物有瑕疵…
  。」（最高法院73年台上字第1173號判例要旨參照）。系爭房
  屋經台北市結構工程工業技師公會鑑定結果，認定系爭房屋四
  樓頂版樑混凝土氯離子含量檢測均已超過現行之「中國國家標
  準」規定之混凝土氯離子2.23kg/m3、2.51k g/m3、1.15kg/m3
  、超出合格值0.3kg/ m3甚多，系爭房屋之混凝土抗壓強度分
  別為109kg/cm2、178.5kg/cm2，抗壓強度低於157.5kg/cm2低
  於現行之結構混凝土設計規範，抗壓強度明顯不足，其中混凝
  土中性化深度分別0、4、8cm，現場構件鋼筋出現銹蝕及混凝
  土漲裂之狀況，中性化深度而研判系爭房屋之結構安全及居家
  安全是足堪慮（見本院卷第115頁之鑑定報告，以下簡稱系爭
  鑑定報告）。足見系爭房屋確有混凝土氯離子含量過高不符現
  行國家標準值、混凝土強度不足之結構問題存在，而足以影響
  系爭房屋之結構及居家安全，衡諸通常交易觀念，縱使買賣之
  標的為中古屋，惟其房屋之結構仍必須達到可居住並且安全無
  虞之程度，始具備其效用及品質，倘該效用及品質之缺乏已足
  以影響房屋之結構及安全，應認該房屋係屬有重大瑕疵；而系
  爭房屋雖於70年11月間即建築完成（見北院卷第15頁之建物謄
  本），距兩造於94年8月27日簽訂系爭買賣契4約（見北院卷第
  14 頁之契約），已歷經24年之久，亦即為俗稱之中古屋，惟
  其既有混凝土氯離子含量過高不符現行國家標準值即俗稱海砂
  屋現象，及混凝土強度不足之結構問題存在，而足以影響其結
  構及居家安全，實難達到居住之效用及品質，應可認定系爭房
  屋確有不備通常效用及品質之情形，而屬有重大瑕疵存在。至
  於被告抗辯不應以現行國家標準認定系爭房屋是否為海砂屋云
  云，然系爭房屋於70年間建造完成，當時雖無高氯離子建物之
  國家標準，然房屋既係供居住之用，自應符合結構安全及居住
  安全之通常品質，現行國家標準僅在認定系爭房屋是否符合適
  於居住之通常效用及通常品質之參考，系爭房屋之氯離子含量
  既已高於現行國家標準數倍，自應認定已不符合居住之通常效
  用及通常品質。被告前揭所辯，即非可採。
2.被告雖抗辯系爭房屋自70年間建築完成，至兩造於94年8月27
  日簽訂系爭買賣契約，已歷經24年，其間歷經921大地震及331
  大地震，而系爭房屋仍完好並無塌傾斜之情形發生，顯見系爭
  房屋之結構堅固，並無結構安全及居家安全堪慮云云，惟查：
  系爭房屋固歷經「921大地震」及「331大地震」仍完好並無塌
  傾斜之情形發生，惟系爭房屋是否有通常交易觀念之居住效用
  及品質而無瑕疵，並非以其是否歷經上開地震而無塌傾斜之情
  形為唯一之判斷標準，倘依其他情形而可認定系爭房屋確有品
  質效用不備之情形，仍應認系爭房屋確有瑕疵存在；承前所述
  ，系爭房屋既有混凝土氯離子含量過高不符現行國家標準值、
  混凝土強度不足之結構問題存在，而足以影響系爭房屋之結構
  及居家安全，實難達到通常交易觀念之居住效用及品質，則縱
  使系爭房屋歷經「921大地震」及「331大地震」仍完好並無塌
  傾斜之情形發生，亦難遽認系爭房屋確無瑕疵存在；況系爭房
  屋有無瑕疵係以其危險移轉時為判斷之時點，惟「921大地震
  」及「331大地震」既分別發生於88年及89年間，而系爭買買
  契約之訂立及系爭房屋之交付均係於94年間，則系爭房屋有無
  瑕疵自應以94年間危險移轉時為判斷之時點，而非就上開地震
  所發生之88年及89年間為判斷，是原告前揭所辯，殊不足取。
  準此，系爭房屋既於交付原告時存有混凝土氯離子含量過高及
  混凝土強度不足之重大瑕疵，揆諸首揭說明，被告自應負瑕疵
  擔保責任，且此瑕疵擔保責任係屬法定責任，不以被告於上開
  瑕疵之發生，有故意或過失為必要，或明知而隱瞞為要件，是
  縱被告對於上開瑕疵之發生無故意或過失，仍應負其瑕疵擔保
  之責任。
(三)按以特約免除或限制出賣人關於權利或物之瑕疵擔保義務者，
  如出賣人故意不告知其瑕疵，其特約為無效，民法第366條有
  明文規定。被告抗辯兩造為系爭房屋為特定物之交付，且系爭
  買賣契約書第9條約定：「房屋點交依固定物及正常堪用狀況
  點交」，系爭房屋應具有之價值、效用或品質，且以被告並未
  故意隱瞞系爭房屋為海砂屋，原告並未舉證被告有故意不告知
  瑕疵，或被告亦未保證系爭房屋並非海砂屋之品質，自不得主
  張解除契約云云，惟查：系爭房屋雖於兩造簽訂系爭買賣契約
  時已有24年之屋齡，然依通常交易觀念，其中古房屋之結構仍
  必須達到可居住並且安全無虞之程度，始具備通常交易觀念之
  效用及品質，縱使被告並未保證系爭房屋為非海砂屋，然並未
  合意排除系爭房屋關於通常交易觀念之效用及品質，況依據前
  揭契約書約定，兩造亦約定系爭房屋須正常堪用之狀況交付，
  亦即被告仍應負物之瑕疵擔保責任。又依據系爭買買契約書第
  7條第2項雖約定，被告如故意隱瞞系爭房屋為海砂屋，原告於
  知悉自得解除契約，並未排除民法第354條之物之瑕疵擔保責
  任得解除契約之約定，系爭房屋既有混凝土氯離子含量過高及
  混凝土強度不足，且足以影響系爭房屋之結構及居家安全之重
  大瑕疵，實難謂系爭房屋具有中古屋之通常居住安全之效用，
  是被告應負瑕疵擔保責任。
(四)買受人應按物之性質，依通常程序從速檢查其所受領之物。如
  發見有應由出賣人負擔保責任之瑕疵時，應即通知出賣人。買
  受人怠於為前項之通知者，除依通常之檢查不能發見之瑕疵外
  ，視為承認其所受領之物。不能即知之瑕疵，至日後發見者，
  應即通知出賣人，怠於為通知者，視為承認其所受領之物。民
  法第356條定有明文。惟海砂屋非經專業機構鑑定，一般人從
  外觀實無法以肉眼加以判斷，為被告所自認，原告自無從依通
  常之檢查發現系爭房屋為海砂屋之瑕疵，自無從認定承認其所
  受領之物，況原告於97年10月知悉系爭房屋疑似為海砂屋，隨
  即於同年11月20日以原證6之存證信函通知被告，並於98年4月
  1日起訴主張解除契約回復原狀，因此，被告前揭所辯，委無
  足取。
(五)按買賣因物有瑕疵，而出賣人依前五條之規定，應負擔保之責
  者，買受人得解除其契約或請求減少其價金。但依情形，解除
  契約顯失公平者，買受人僅得請求減少價金，民法第359條定
  有明文。又民法第359條但書所謂買受人解除契約顯失公平，
  係指瑕疵對買受人所生之損害，與解除契約對出賣人所生之損
  害，有失平衡而言（最高法院88年度台上字第711號、88年度
  台上字第1438號判決要旨參照）。又原告丁○○於97年11月20
  日以原證6之存證信函向被告通知瑕疵並主張解除系爭買賣契
  約之意思表示，被告於同年月25日收受，為兩造不爭執，原告
  丁○○再於98年4月1日以起訴狀繕本送達作為解除契約之意思
  表示，本院審酌系爭房屋既有混凝土氯離子含量過高及混凝土
  強度不足，且足以影響系爭房屋之結構及居家安全之重大瑕疵
  ，則系爭房屋已不適居住，原告丁○○買受系爭房屋之目的實
  已無從達成，倘系爭買賣契約未解除則其損失應屬重大；本院
  審酌上開瑕疵對買受人所生之損害，與解除契約對出賣人所生
  之損害，應認原告丁○○解除系爭買賣契約並無顯失公平之情
  形，而系爭房屋既有混凝土氯離子含量過高及混凝土強度不足
  ，且足以影響系爭房屋之結構及居家安全之重大瑕疵，原告丁○○主張解除系爭買賣契約，自屬有據。足見系爭買賣契約於
  原告丁○○為解除契約之意思表示到達被告時業已解除。
(六)次按契約解除時，當事人雙方負有回復原狀之義務，由他方所
  受領之給付物，應返還之；受領之給付為金錢者，應附加自受
  領時起之利息償還之。又應付利息之債務，其利率未經約定，
  亦無法律可據者，週年利率為百分之5，民法第259條第1款、
  第2款、第203條分別定有明文。又按契約解除後，應返還之物
  有毀損、滅失或因其他事由，致不能返還者，應償還其價額。
  民法第259條第6款定有明文。查，原告於94年9月26日付清系
  爭買賣契約之價金320萬元，有原證3之不動產買賣契約書可按
  ，系爭買賣契約既經原告丁○○解除，則兩造自應互負回復原
  狀之義務，是原告丁○○請求被告返還該價金320萬元及94年9
  月26日起至至清償日止，按年息百分之5計算之利息，即屬有
  據。
五、綜上所述，原告丁○○依據契約之法律關係，請求被告給付
    320萬元及自94年9月26日起，至清償日止，按年息百分之5
    計算之利息，自屬正當，即屬應予准許，逾此部分，應予駁
    回。本件先位聲明已為原告丁○○勝訴之判決，自毋庸再就
    備位聲明審究，附此敘明。
六、兩造陳明願供擔保，聲請宣告假執行或免為假執行，經核原
    告勝訴部分，合於法律規定，爰分別酌定相當之擔保金額宣
    告之，原告其餘假執行之聲請，因訴之駁回而失所依據，不
    予准許。
七、本件事證已臻明確，兩造其餘主張與舉證，經審酌核與判決
    結果不生影響，爰不逐一論述，併此敘明。
八、結論：原告之先位之訴為一部有理由、一部無理由，依民事
    訴訟法第79條、第390條第2項、第392條第2項，判決如主文
    。
中    華    民    國    99    年    1    月    29    日
                  民事第三庭    法  官  徐玉玲
以上正本係照原本作成
如對本判決上訴，須於判決送達後20日內向本院提出上訴狀
中    華    民    國    99    年    1    月    29    日
                                書記官  陳靜怡

司法院資訊處製作；財團法人民間司法改革基金會備份。
